ACORDAO-COMPLETO-2567712

ACÓRDÃO 581/2023 ATA 12/2023 - PLENÁRIO

VISTOS, relatados e discutidos estes autos que tratam de Revisão de Ofício de ato de aposentadoria de Leda Maria Chaves Faria, ex-servidora da Universidade Federal de Juiz de Fora,
ACORDAM os Ministros do Tribunal de Contas da União, reunidos em Sessão do Plenário, diante das razões expostas pelo Relator, com fundamento nos artigos 71, III, da Constituição Federal de 1988; 1º, V, e 39, II, da Lei 8.443/1992; 1º, VIII, 259, II, 260, § 1º, e 262, § 2º, do Regimento Interno/TCU, em:
9.1. rever de ofício o ato de aposentadoria de Leda Maria Chaves Faria para considerar ilegal a concessão, com negativa de registro, cancelando, em consequência, o registro tácito anteriormente verificado;
9.2. dispensar o ressarcimento das quantias indevidamente recebidas de boa-fé, consoante o disposto no Enunciado 106 da Súmula de Jurisprudência do TCU;
9.3. determinar à Universidade Federal de Juiz de Fora, com base no art. 45 da Lei 8.443/1992 e no inciso I do art. 4º da Resolução TCU 315/2020, que:
9.3.1. faça cessar os pagamentos decorrentes do ato impugnado, comunicando ao TCU, no prazo de quinze dias, as providências adotadas;
9.3.2. cadastre novo ato, livre da irregularidade apontada, submetendo-o ao TCU no prazo de trinta dias;
9.3.3. dê ciência, no prazo de quinze dias, a contar da notificação desta decisão, de seu inteiro teor à interessada e encaminhe ao TCU, no prazo de trinta dias, a contar da notificação desta decisão, comprovante da data de ciência do teor desta deliberação pela ex-servidora;
9.4. dar ciência desta deliberação à Universidade Federal de Juiz de Fora.

Revisão de ofício de ato de aposentadoria.

Universidade Federal de Juiz de Fora.

3. Interessada: Leda Maria Chaves Faria (XXX.896.827-XX).

13.1. Ministros presentes: Bruno Dantas (Presidente), Augusto Nardes (Relator), Aroldo Cedraz, Vital do Rêgo, Jorge Oliveira, Antonio Anastasia e Jhonatan de Jesus.
13.2. Ministros-Substitutos convocados: Marcos Bemquerer Costa e Weder de Oliveira.

AUGUSTO NARDES

Adoto como parte integrante deste relatório a instrução transcrita a seguir, elaborada e aprovada no âmbito da então Secretaria de Fiscalização de Integridade de Atos e Pagamentos de Pessoal e de Benefícios Sociais (Sefip) , cujo encaminhamento obteve a concordância da representante do Ministério Público junto ao TCU (MPTCU) , a douta Procuradora-Geral Cristina Machado da Costa e Silva (peças 10 a 12) :
"INTRODUÇÃO
1. Trata-se de ato de concessão de aposentadoria acima mencionado, de ex-servidora da Universidade Federal de Juiz de Fora.
2. O ato foi submetido eletronicamente, para fim de registro, à apreciação do Tribunal de Contas da União (TCU) , de acordo com o art. 71, inciso III, da Constituição Federal. 
EXAME TÉCNICO
Encaminhamentos anteriores
3. Por meio do Ofício à peça 3, foi realizada a oitiva da interessada acerca do percebimento de 'vencimento básico complementar' (e os anuênios decorrentes) , o que estaria em desacordo com a Jurisprudência desta Corte. O ato está registrado tacitamente e a oitiva foi realizada com base no Acórdão 1414/2021-TCU-Plenário, Sessão de 16/06/2021, da relatoria do Ministro Walton Alencar Rodrigues.
4. Realizada a comunicação processual de praxe (AR à peça 4) , não restou acostado aos autos eventuais esclarecimentos acerca da situação. Destarte, o Processo está apto a ser instruídos no mérito.
Exame das constatações
5. Cabe esclarecer que o ato em análise foi encaminhado em substituição a ato Sisac (10791400-04-2012-000016-0) já constante na base do TCU.
6. Em análise, verifica-se que a interessada foi inativada em 12/03/2012, com proventos integrais, computados mais de 35 anos de tempo de atividade. O fundamento legal da aposentadoria foi aquele descrito no artigo 3º da EC 47/2005.
7. Em consulta ao contracheque (ref. 10/2022 - peça 5) e em cotejo com a tabela salarial à peça 6, constata-se que a rubrica 'VB.COMP.ART.15 L11091/05 AP' necessita de análise específica.
8. O artigo 15 da Lei 11.091/2005 estruturou o Plano de Carreira dos Cargos Técnico-Administrativos em Educação, no âmbito das Instituições Federais de Ensino. O vencimento básico complementar do artigo 15 da Lei 11.091/2005 foi criado para resguardar o servidor na hipótese em que seu enquadramento no novo plano resultasse em vencimento básico de valor menor, considerando o somatório de algumas parcelas. O valor a menor deveria ser pago sobre a forma de 'Vencimento Básico Complementar', parcela de caráter temporário, a ser absorvida pelo implemento do novo plano de carreira. Transcrevemos o teor do dispositivo mencionado: 
Art. 15. O enquadramento previsto nesta Lei será efetuado de acordo com a Tabela de Correlação, constante do Anexo VII desta Lei.
§ 1o. O enquadramento do servidor na Matriz Hierárquica será efetuado no prazo máximo de 90 (noventa) dias após a publicação desta Lei, observando-se: 
 (...) 
§ 2º. Na hipótese de o enquadramento de que trata o § 1º deste artigo resultar em vencimento básico de valor menor ao somatório do vencimento básico, da Gratificação Temporária - GT e da Gratificação Específica de Apoio Técnico-Administrativo e Técnico-Marítimo às Instituições Federais de Ensino - GEAT, considerados no mês de dezembro de 2004, proceder-se-á ao pagamento da diferença como parcela complementar, de caráter temporário.
§ 3º. A parcela complementar a que se refere o § 2º deste artigo será considerada para todos os efeitos como parte integrante do novo vencimento básico, e será absorvida por ocasião da reorganização ou reestruturação da carreira ou tabela remuneratória, inclusive para fins de aplicação da tabela constante do Anexo I-B desta Lei.   
9. O art. 14 da mesma Lei 11.091/2005 tratou de fixar as novas tabelas de padrões de vencimento, constantes do Anexo I da norma, para os servidores da carreira de cargos Técnico-Administrativos em Educação, com vigência a partir de março/2005 e de janeiro/2006. A partir da leitura dos §§ 2º e 3º da Lei 11.091/2005, depreende-se que a aplicação gradual dos novos padrões de vencimento deveria absorver a eventual parcela complementar existente, na mesma proporção do aumento verificado no novo vencimento básico. 
10. Contudo, os arts. 13 da Lei 11.784/2008 e 43 da Lei 12.772/2012 vedaram essa absorção pelos aumentos promovidos por essas leis (escalonados entre maio de 2008 e julho de 2010 e entre março de 2013 e março de 2015) :
Art. 13.  A parcela complementar de que tratam os §§ 2º e 3º do art. 15 da Lei nº 11.091, de 12 de janeiro de 2005, não será absorvida por força dos aumentos remuneratórios decorrentes das alterações realizadas na Lei no 11.091, de 12 de janeiro de 2005, em virtude das alterações impostas pelos arts. 12 e 15 desta Lei (Lei 11.784/2008) .
Art. 43.  A parcela complementar de que tratam os §§ 2º e 3º do art. 15 da Lei no 11.091, de 2005, não será absorvida por força dos aumentos remuneratórios com efeitos financeiros no período de 2013 a 2015 (Lei 11.772/2012) .
11. Por fim, a Lei 13.325/2016, no art. 8º modificou a redação anterior do art. 43 da Lei 12.772/2012, para estabelecer que 'a parcela complementar de que tratam os §§ 2º e 3º do art. 15 da Lei no 11.091, de 12 de janeiro de 2005, não será absorvida por força dos aumentos remuneratórios com efeitos financeiros no período de 2013 a 2017'. 
12. Isso considerado, a vedação de absorção pelos reajustes trazidos pelas Leis 11.784/2008, 12.772/2012 e 13.325/2016 implica, necessariamente, o seguinte: da sua criação até hoje, a possibilidade de absorção da parcela complementar foi quando da aplicação da tabela do Anexo I-B da Lei 11.091/2005.
13. Para verificar a regularidade da parcela, cabe verificar:
a) se a criação da parcela complementar, incluída na ficha financeira de maio de 2005, observou a fórmula de cálculo estabelecida no art. 15, § 2º, da Lei 11.091/2005 (parcela complementar = provento básico de maio de 2005 - provento básico de dezembro de 2004 - GT - GEAT) ;
b) se foi correta a absorção quando da aplicação da tabela do Anexo I-B da Lei 11.091/2005, na forma do art. 15, § 3º, da Lei 11.091/2005.
14. O quadro a seguir permite maior clareza nessa verificação, a partir das informações financeiras a peça 7.
	Mês/ano
	Provento básico (R$) (B) 
	GT (R$) 
	GEAT (R$) 
	Parcela complementar devida (R$) (=A-B) 
	Soma (R$) (A) 

	dez/04
	1.752,74
	262,91
	265
	não se aplica
	2.280,65

	mai/05
	1.703,89
	-
	-
	576,72
	2.280,65

	abr/08
	2.420,56
	-
	-
	-
	-

15. Dessa forma, diante do exposto, constata-se que não deveria haver parcela complementar a ser paga em abril/2008; e, logo, o valor pago atualmente é indevido. 
16. Destarte, como a rubrica em menção foi cadastrada no ato, será proposto que o pagamento seja considerado irregular.
17. Ademais, constata-se que a rubrica acima analisada teve reflexo no valor pago a título de anuênios (15%) , sendo incluída indevidamente na sua base de cálculo; e, portanto, de forma reflexa, verifica-se a irregularidade no respectivo valor pago.
CONCLUSÃO
17. Constata-se o pagamento irregular das rubricas 'VB.COMP.ART.15 L11091/05 AP' e anuênios, cabendo propor que o ato seja apreciado pela ilegalidade. 
18. Frise-se que foi realizada oitiva da interessada acerca da situação, a qual não restou acostada resposta nos autos.
PROPOSTA DE ENCAMINHAMENTO
19. Ante o exposto, propõe-se:
a) revisão de ofício, cujo registro tácito ocorreu sob fundamento do Acórdão 1414/2021-TCU-Plenário, relator Ministro Walton Alencar Rodrigues, a fim de que seja considerado ilegal o ato abaixo descrito, recusando o respectivo registro, com base nos arts. 71, inciso III, da Constituição Federal, 1º, inciso V, e 39, inciso II, da Lei 8.443/1992 e 260, § 1º, do Regimento Interno do Tribunal de Contas da União (TCU) ;
 - LEDA MARIA CHAVES FARIA, CPF XXX.896.827-XX, ato número 4364/2022 (inicial) ;
b) dispensar a devolução dos valores indevidamente recebidos até a data da ciência da Universidade Federal de Juiz de Fora do Acórdão que vier a ser proferido, com base no Enunciado 106 da Súmula da Jurisprudência do TCU;
c) determinar à Universidade Federal de Juiz de Fora, com base no art. 45 da Lei 8.443/1992 e no art. 4º, inciso I, da Resolução TCU 315/2020, que:
c.1) faça cessar os pagamentos decorrentes do ato impugnado, comunicando ao TCU, no prazo de quinze dias, as providências adotadas, nos termos dos art. 262, caput, do Regimento Interno do TCU, 8º, caput, da Resolução - TCU 206/2007;
c.2) cadastre novo ato, livre da irregularidade apontada, submetendo-o ao TCU no prazo de trinta dias, nos termos dos arts. 262, § 2º, do Regimento Interno do TCU e 19, § 3º, da Instrução Normativa - TCU 78/2018; 
c.3) informe à interessada o teor do Acórdão que vier a ser prolatado, encaminhando ao TCU, no prazo de trinta dias, comprovante da data de ciência pela interessada, nos termos do art. 4º, § 3º, da Resolução - TCU 170/2004, alertando-a de que o efeito suspensivo proveniente de eventual interposição de recurso não a exime da devolução dos valores indevidamente percebidos após a notificação, em caso de não provimento desse recurso."
	É o Relatório.

não há.

Procuradora-Geral Cristina Machado da Costa e Silva.

PESSOAL. APOSENTADORIA. REGISTRO TÁCITO. REVISÃO DE OFÍCIO. IRREGULARIDADE NO PAGAMENTO DA PARCELA DE VENCIMENTO BÁSICO COMPLEMENTAR, PREVISTO NO ART. 15 DA LEI 11.091/2005. AUSÊNCIA DE MANIFESTAÇÃO DA INTERESSADA APÓS OITIVA REALIZADA. ILEGALIDADE. NEGATIVA DE REGISTRO. DETERMINAÇÕES.

APOSENTADORIA (APOS)

Unidade de Auditoria Especializada em Pessoal (AudPessoal).

Em exame ato de aposentadoria de Leda Maria Chaves Faria, ex-servidora da Universidade Federal de Juiz de Fora, submetido, para fins de registro, à apreciação do Tribunal de Contas da União (TCU) , de acordo com o art. 71, inciso III, da Constituição Federal. 
2.	O ato está registrado tacitamente, sob fundamento do Acórdão 1414/2021-TCU-Plenário, relator Ministro Walton Alencar, tendo sido realizada oitiva da interessada, para que se manifestasse sobre o recebimento de "vencimento básico complementar" (e os anuênios decorrentes) , em desacordo com a Jurisprudência desta Corte. Não obstante a oitiva, não restou acostado aos autos eventuais esclarecimentos acerca da situação irregular do ato.	
3.	Sendo assim, a unidade técnica propôs, com o aval do representante do Ministério Público junto ao TCU (MPTCU) , a revisão de ofício do ato de forma que seja considerado ilegal, recusando-lhe o respectivo registro.
4.	Expostos resumidamente os precedentes processuais, manifesto, desde já, minha anuência ao encaminhamento uniforme proposto nos autos e adoto os fundamentes utilizados como razões de decidir.
5.	De fato, a possibilidade de revisão de ofício prevista no art. 260, § 2º, do RITCU, restou confirmada a partir do julgamento dos embargos de declaração opostos nos autos do RE 636.553, proferido na Sessão Virtual do STF realizada de 27/11/2020 a 4/12/2020. Na ocasião, o relator, Min. Gilmar Mendes, assim se manifestou:
" (...) Com essa fundamentação, o Supremo Tribunal Federal definiu que a fixação do prazo de cinco anos se afigura razoável para que as cortes de contas procedam à análise da legalidade dos atos de concessão inicial de aposentadoria, reforma ou pensão, após o qual estes serão considerados definitivamente registrados. 
Trata-se de prazo ininterrupto, a ser computado a partir da chegada do processo à respectiva corte de contas - ou, como definido pelo Ministro Roberto Barroso durante o julgamento, um verdadeiro período de "cinco anos tout court". 
Passado esse prazo sem finalização do processo, o ato restará automaticamente estabilizado. Abre-se, a partir daí, a possibilidade de sua revisão, nos termos do art. 54 da Lei 9.873/1999."
6.	No mérito, a unidade técnica detectou, ao revisar o ato, a inclusão irregular nos proventos da interessada de parcela referente ao "vencimento básico complementar", além dos anuênios dela decorrentes.
7.	Trata-se, o "vencimento básico complementar", de rubrica criada como parcela complementar, de caráter temporário, pela Lei 11.091/2005, que previa, no § 3º do art. 15, a sua absorção por ocasião da reorganização ou reestruturação da carreira ou tabela remuneratória. 
8.	Posteriormente, as disposições das Leis 11.784/2008 e 12.772/2012 estabeleceram a não absorção de eventual resíduo da VBC. Mas seus efeitos foram expressamente limitados aos aumentos remuneratórios promovidos por aqueles normativos (maio/2008 a julho/2010, no primeiro caso, e março/2013 a março/2015, no segundo) .
9.	Assim, pelo que dispôs a própria Lei 11.091/2005, a elevação do vencimento básico ocorrida posteriormente à sua edição deveria ter acarretado absorção do VBC, antes mesmo de 2008. No caso presente, conforme quadro elaborado pela unidade técnica, transcrito no relatório precedente, não haveria parcela complementar a ser paga em abril de 2008, sendo, portanto, indevido o pagamento da rubrica de R$ 252,37 constante do ato da interessada, bem como a parcela de anuênio decorrente dessa irregularidade. 
	Ante o exposto, VOTO no sentido de que seja aprovado o Acórdão que ora submeto a este Colegiado.
TCU, Sala das Sessões, em 29 de março de 2023.
Ministro JOÃO AUGUSTO RIBEIRO NARDES
Relator